臺灣高等法院刑事判決　　　　　　　　　九十一年度上更(一)字第一九九號
　　上　訴　人
　　即　被　告　丙○○
　　選任辯護人　孫世群
　　上　訴　人
　　即　被　告　己○○
　　　　　　　　甲○○
　　上　訴　人
　　即　被　告　乙○○
　　上　訴　人
　　即　被　告　丁○○
　　　　　　　　戊○○
　　　　　　　　庚○○
　　右三人共同
　　選任辯護人　孫世群
右上訴人，因違反水土保持法案件，不服臺灣板橋地方法院八十八年度訴字第二０七
號，中華民國八十八年四月二十六日第一審判決（起訴案號：臺灣板橋地方法院檢察
署八十七年度偵字第二四二一三號、第二五五一六號）提起上訴，經判決後由最高法
院第一次發回更審，本院判決如左：
    主      文
原判決關於丙○○、己○○、甲○○、乙○○、丁○○、戊○○、庚○○部分均撤銷
。
丙○○共同連續在私人山坡地內從事採取土石、堆積土石之開發、使用，致生水土流
失，處有期徒刑拾月，挖土機貳台、ＦＨ－四九八號、ＡＭ─一一三號、ＡＮ－六七
二號、ＧＪ─八四一號、ＦＨ─六九七號大貨車均沒收。
己○○、甲○○、乙○○共同在私人山坡地內從事採取土石、堆積土石之開發、使用
，致生水土流失，各處有期徒刑肆月，如易科罰金均以參佰元折算壹日，甲○○、乙○○均緩刑年，挖土機壹台、ＦＨ－四九八號、ＡＭ─一一三號、ＡＮ－六七二號
大貨車均沒收。
丁○○、戊○○、庚○○共同在私人山坡地內從事採取土石、堆積土石之開發、使用
，致生水土流失，各處有期徒刑肆月，如易科罰金均以參佰元折算壹日，均緩刑年
，挖土機壹台、ＧＪ─八四一號、ＦＨ─六九七號大貨車均沒收。
    事      實
一、丙○○係元記實業股份有限公司（下稱元記公司）負責人，元記公司所有台北縣
    鶯歌鎮○○段大竹圍小段五八─一、五八─三地號土地，及其所有同段五四─一
    地號土地均屬山坡保育地，其中五四─一地號且為林業用地，其關於山坡地之開
    發利用，採取土石、堆積土石、處理廢棄物或其他開挖整地，應經調查規劃，依
    水土保持技術規範擬具水土保持計畫，送請主管機關核定，而上開山坡地並未經
    此程序辦理，丙○○竟自民國（下同）八十一年間起，基於概括之犯意，陸續沿
    五八─一至五八─三地號山坡地開挖、採取土石，供元記公司製造磚塊之用。元
    記公司於八十五年四月間購得相連之五四─一地號山坡地後，丙○○再逐漸往上
    坡（五四─一號土地）開挖，採取土石；而五八─一、五八─三地號山坡地經連
    續開挖採取土石後，丙○○進而將上開二土地供他人填倒、堆積土石、放置建築
    工地地下開掘之廢土（面積詳如附圖所示）。甲○○、己○○、乙○○、張進忠
    （已判決確定），均明知五八─一、五八─三號土地為山坡地，仍與丙○○基於
    共同犯意之聯絡，於八十七年十月三十一日十三時許，由丙○○准許甲○○在該
    山坡地上駕駛其所有之挖土機，指揮己○○、乙○○、張進忠分別駕駛車號ＦＨ
    ─四九八號（登記為上煌交通公司所有，實為雇用己○○之不詳姓名人所有）、
    ＡＭ─一一三號（登記為上煌交通公司所有，實為乙○○所有）、ＡＮ─六七二
    號（登記為萬葉交通公司所有，實為雇用張進忠之不詳姓名人所有）營業大貨車
    ，載運廢棄土石傾倒在該處，而擅自於其上堆置工業垃圾及建築廢土，為警當場
    查獲，並扣得挖土機一台、上開大貨車三台。同一時間，丙○○所僱用與之有犯
    意聯絡之丁○○、戊○○、庚○○三人，由丁○○操作其所有之挖土機，亦在五
  四─一地號山坡地上採取土石，戊○○、庚○○分別駕駛ＧＪ─八四一號（登記
    為台安交通企業股份有限公司所有，實為戊○○所有）、ＦＨ─六九七號（登記
    為東憶交通公司所有，實為庚○○所有）大貨車，載運採取之土石供元記公司製
    造磚塊之用，亦為警當場查獲，且扣得該挖土機一台，上開大貨車兩台。上開三
    地號山坡地經丙○○、甲○○、己○○、乙○○、張進忠、丁○○、戊○○、庚○○等人採取土石、再堆積、傾倒土石等廢棄物，其面積達一‧二七五七公頃，
    致生山坡地之水、土壤或其他環境受污染，及破壞地表、地下水源涵養等之水土
    流失。
二、案經台北縣警察局三峽分局報請臺灣板橋地方法院檢察署檢察官偵查起訴。
    理      由
一、訊據上訴人即被告丙○○等七人均矢口否認有濫挖土石、任意傾倒廢土情事，被
    告丙○○辯稱：前開土地為元記公司窯業用地，其上蓋有廠房，目前該磚窯廠仍
    在運轉生產中，為合法生產磚頭、瓦片之工廠。境內環境概括授權元記公司，按
    業務需要規劃、開發使用，伊除於瑞伯颱風後，將山上之滾石整理為製磚原料外
    ，絕無濫挖情事。且元記公司自八十一年起即從他處載運原料土到磚窯廠製磚，
    僅於磚窯廠運作範圍內暫時堆放原料土，該處非行水區，不會影響水土保持，與
    水土保持法第三十二條所定之構成要件不符云云。被告甲○○、己○○、乙○○
    辯稱：伊等係經元紀公司同意，將製作磚窯用原料土送至元記公司，並依該公司
    之指示卸下原料土，且卸土之處緊臨磚窯廠，地勢平坦，實難判斷該處為山坡地
    ，伊等之行為不致會生公共危險云云。被告丁○○、戊○○、庚○○辯稱：伊等
    係受元記公司丙○○之雇用，依其指示，在該處將製磚用原料土準備載運至一旁
    磚窯廠製磚，並無生公共危險之情形。惟查：
(一)台北縣鶯歌鎮○○段大竹圍小段五八─一、五八─三及五四─一地號土地均為山
    坡地，有土地謄本可稽（見偵卷第一四至一七、一五二至一五六頁），既屬
    山坡地，無論其為窯業用地或林業用地，均為山坡地保育利用範圍，且水土保持
    法第三條第三款後段之山坡地範圍與山坡地保育利用條例之山坡地範圍相同，此
    有台灣省政府公告、行政院八十五年一月十三日台八十五農字第０一三三五號函
    影本在卷可稽（報准函見八十七年度偵字第二四二一三號偵查卷第一三０頁，該
    函已言明，准台灣省政府報請將山坡地保育利用條例第三條規定劃定並報院核定
公告之山坡地範圍，直接沿用為水土保持法第三條第三款後段之山坡地範圍，並
    辦理公告，復經台灣省政府依法於八十五年三月六日以八五府農水字第一二三一
    四號公告在案，見同卷第一三二頁；另參台北縣政府九十一年四月十五日北府農
    山字第○九一○一七二一一六號函，見本院更(一)卷第三十九至四十一頁），經核
    前開公告程序並無構成踰越或濫用行政裁量權等違法情形，法院尚無介入之餘地
    ，故前開山坡地之開發、利用，應同時受前開山坡地保育利用條例及水土保持法
    之規範。再山坡地之採取土石、堆積土石、處理廢棄物或其他開挖整地，應先擬
    具水土保持計畫，送請主管機關核定，水土保持法第十三條定有明文。前開土地
    從山下築一條二十公尺山坡路到達山上，以便開挖，山上有土質較硬、黑，疑似
    陶土材料用土。山坡道路及開挖處，均未做任何防護措施。本件土地上之開發，
    尚未經過核准。其上堆置之廢土屬工業垃圾及建築廢土等情，業經臺灣板橋地方
    法院檢察署檢察官（見八七年他字第一一二號卷第九頁勘驗筆錄）、原審（見
    原審卷第七十一頁勘驗筆錄）、本院前審（上訴卷第一一五至一二五頁）分別會
    同台北縣農業局勘驗現場屬實（見原審卷第七十三、七十四頁），並有勘驗筆錄
    三份、台北縣樹林地政事務所複丈成果圖（見偵查卷第一四一至一四三、一五○
    、一五一頁、原審卷第七十八頁）、台北縣山坡地違規使用查報與取締案件機動
    會勘記錄各一份（見原審卷第七十四頁）、查獲照片多張（見偵卷第三至四
    頁）、車輛保管條（見偵卷第二六至二九、一二七頁）在卷可稽。被告丙○○亦
    坦承伊所擬之水土保持計畫已送請主管機關核定中，但尚未核准；山上最高點凹
    下去之部分是風化石，如不拿下來會崩下來，伊載四十多台到磚窯場燒磚；以前
    查獲之土所製成之磚塊差不多已全部賣出去（見偵卷第七十六頁背面；本院上訴
    卷第一一八頁），足認被告丙○○亦知該處雖為窯業用地，但其開發使用，仍須
    依水土保持法之規定辦理，其未經主管機關核定，仍擅自開發、經營、利用該處
    之土石，並堆積土石，自屬違法。其所舉證人即鶯歌鎮公所建設課職員許戎凱，
    到庭供證：八十七年十月底丙○○有打電話及本人來找過我，說過他的其中一塊
    土地部分因受賀伯颱風影響造成土石坍方，報備施工作擋土壩、避免土石流失這
    個情形，我說那不是我們的權責、我們管不了，我不知道他說的土地是哪一塊，
    我隔幾天在報紙上看到有這個情形，他有提到他的窯廠，我知道他的磚廠在哪邊
    云云（本院上訴卷第一五八頁背面至第一五九頁，八十八年七月二十八日筆錄）
    ，顯不足為其有利之證明。又其所提最高法院八十八年度台非字第二七八號刑事
    判決（上訴卷第二八三至二八五頁）及台灣板橋地方法院檢察署八十七年度偵字
    第二五一０二號、八十八年度偵字第一八七六號檢察官對被告李隆廣、陳燕齡、
    黃國和、王啟雲之不起訴處分書，亦不影響本院對本案犯罪事實之認定。
(二)被告甲○○、丁○○為職業之挖土機司機，被告己○○、乙○○、戊○○、庚○○，為職業砂石車司機，應知不得在未經水土保持之山坡地上開挖土石及傾倒廢
    土，且前開土地之山坡道路及開挖處，均未做任何防護措施，業經公訴人、原審
    及本院前審勘驗屬實，並有照片可證，已如前述，伊等自明知該處不得開挖土石
    及傾倒廢土，明知不可而為之，實難謂渠等主觀上無犯罪之故意，故所辯伊等經
    土地所有人允許、不知該處為山坡地云云，自不足採。
(三)再被告丙○○、丁○○、戊○○、庚○○，在五四－一地號山坡地採取土石，係
    供元記公司製造磚塊之用，業據被告丁○○、戊○○、庚○○等人在警訊、偵審
    中供述在卷，丁○○供稱：我開怪手挖風化土到大卡車上，是元記僱用我，共載
    了四十多台（見偵卷第七十八頁）；戊○○、庚○○均稱載了二十台左右（見偵
    卷第七十八頁）。是本院前審於勘驗現場時曾在五四－一地號山坡地採取此地被
    開挖後掉落土塊之一小部分編號為送請鑑定結果，雖認定編號之廢土不適合
    製造磚塊，有台灣區磚瓦工業同業公會八十八年十月二十日台區磚瓦工字第一
    ０八二號函附本院上訴卷可稽（見上訴卷第第一七八頁），惟被告丙○○既已坦
    承未經核准開挖土石燒製磚塊出售之事實，已如前述，則鑑定結果應僅係該取樣
    編號土塊之一小部分不適合製造磚塊之用而已，顯不影響上開從五四－一地號
    山坡地採取土石供元記公司製造磚塊用之事實。又被告丙○○、甲○○、己○○
    、乙○○與張進忠等在五八－一、五八－三地號山坡地傾倒、堆積土石，亦據各
    該被告等人供述在卷，除丙○○之供詞已引述如前外，甲○○供稱：所倒廢土取
    自板橋重慶路二四五巷三二弄四六號地下室廢土，是洪勝宏跟元記接洽後叫我去
    現場操作挖土機防止拖車傾倒廢土翻車（見偵卷第五至七頁）；己○○供稱：我
    是從板橋重慶路二四五巷內建築工地工頭叫我將地下室挖出的工程土方運到這裡
    傾倒，由甲○○負責以怪手整理（見偵卷第十三頁）；乙○○供稱：是板橋重慶
    路二四五巷內建築工地叫「阿宗」的叫我將地下室挖出的工程黏土運到這裡傾倒
    ，作為磚場用土，由甲○○負責以怪手整理（見偵卷第十七頁背面）、張進忠供
    稱：我是從板橋重慶路二四五巷內一處建築工地工頭「阿宗」叫我將地下室挖出
    的工程土方運到這裡傾倒（見偵卷第十五頁）。案外人徐運混亦證稱：老闆丙○○叫我除草，再將泥土由怪手挖起作磚塊使用，我們工廠是將山坡開挖採集之土
    石用以燒磚，開挖之山坡窟窿在供人倒廢土、雜石（見偵卷第十一頁反面）。並
    有上開台灣區磚瓦工業同業公會函可資佐證（本院上訴卷第一七八頁），而上開
    五四－一、五八－一、五八－三地號山坡地，均未作任何如擋土牆等防護措施，
    有造成沖蝕、塌方之虞，隨意堆置廢土，未加設防止沖刷及排水設施，已對鄰地
    造成影響，亦有台北縣政府前開會勘記錄在卷可查，並有破壞地表或地下水源涵
    養之水土流失情形，亦有台北縣政府農業局水土保持課承辦人蔡瑞格之供述可證
    （見本院上訴卷第一三三頁，八十八年七月二十一日筆錄），且有行政院農業委
    員會八十五年十一月四日農林字第八五一五二五六０Ａ號函附卷可稽（見偵卷
    第一三一頁），足見被告等之行為，顯有水土保持法施行細則第三十五條第二款
    「破壞地表或地下水源涵養」、第三款「水、土壤或其他環境受污染」之水土流
    失情形，此外有挖土機二台、大貨車五台扣案可憑，被告等右揭罪證明確，犯行
    洵堪認定。
二、核被告等所為，均係犯水土保持法第三十二條第一項之罪，被告丙○○先後多次
    犯行，時間緊接，顯基於概括之犯意為連續犯，應論以一罪，被告丙○○、甲○○、己○○、乙○○與張進忠間，及被告丙○○、丁○○、戊○○、庚○○等人
    間就八十七年十月三十一日之行為，均分別有犯意聯絡及行為分擔，皆為共同正
    犯。查除被告丙○○外，其餘被告犯罪時間僅一日，且被告甲○○、己○○、乙○○，係受被告丙○○之允許，始在該處傾倒廢土，被告丁○○、戊○○、庚○○，係受被告丙○○之雇用，情節輕微，顯可憫恕，應依同前條第一項但書減輕
    其刑。原審分別據以論科，固非無見，惟查：(一)原判決事實欄認定被告丙○○與
    甲○○、己○○、乙○○、張進忠等人及被告丙○○與丁○○、戊○○、庚○○
等人均分別具有犯意之聯絡而分別為共同正犯，理由欄卻認定被告等人均有犯意
    聯絡、行為分擔，皆為共同正犯，又未對被告丙○○部分論以連續犯，容有未洽
    。(二)犯水土保持法第三十二條之罪者，其所使用之機具沒收之，並不以屬於犯人
    所有為限，此觀水土保持法第三十二條第五項規定甚明，原判決對於犯本條之罪
    所使用之ＦＨ－四九八號、ＡＮ－六七二號大貨車二台漏未論知沒收，亦有未合
    。(三)被告等行為後，刑法第四十一條及刑法施行法第三條之一，業經立法院於九
    十年一月四日修正，並經總統於九十年一月十日公布，於九十年一月十二日生效
    ，修正內容將得易科罰金之適用範圍擴大為最重本刑五年以下有期徒刑之罪，並
    明定併合處罰之數罪，如各罪均得易科罰金者，其應執行之刑逾六月時，亦得適
    用之，且溯及於修正施行前已裁判確定而尚未執行或執行未完畢之案件。此一修
    正為裁判時法且有利於被告己○○等，原判決未及審酌比較，自有未洽。是被告
    等上訴意旨均矢口否認犯罪，分別指摘原判決不當雖均無可取，惟原判決既有上
    述可議之處，自應由本院將原判決關於丙○○、己○○、甲○○、乙○○、丁○○、戊○○、庚○○部分予以撤銷改判。爰審酌被告丙○○為經營磚窯廠破壞水
    土保持行為長達數年，其餘被告犯罪時間僅一日，其等犯罪致生水土保持之損害
    程度及其等品性、生活狀況、智識程度，及犯罪後態度等一切情狀，分別各量處
    如主文所示之刑，並就被告己○○、乙○○、甲○○、丁○○、戊○○、庚○○
    部分諭知易科罰金之折算標準。姑念被告乙○○、甲○○、丁○○、戊○○、庚○○，均未曾受有期徒刑以上刑之宣告，有臺灣高等法院檢察署刑案紀錄簡覆表
    在原審卷可稽，其等因一時失慮，偶罹刑典，經此刑之宣告後，應知警惕信無再
    犯之虞，本院因認以暫不執行其刑為當，爰均予宣告緩刑三年，用啟自新。扣案
    之挖土機二台、ＦＨ－四九八號、ＡＭ－一一三號、ＡＮ－六七二號、ＧＪ－八
    四一號、ＦＨ－六九七號大貨車，均係犯水土保持法第三十二條第一項之罪所使
    用之機具，應依該條第五項規定宣告沒收。
據上論斷，應依刑事訴訟法第三百六十九條第一項前段、第三百六十四條、第二百九
十九條第一項前段，水土保持法第三十二條第一項、第五項，刑法第二條第一項、第
十一條前段、第二十八條、第五十六條、第四十一條第一項、第七十四條第一款，罰
金罰鍰提高標準條例第二條前段，判決如主文。
本案經檢察官覃正祥到庭執行職務。
中      華      民      國    九十一    年      六      月     二十     日
                              台灣高等法院刑事第九庭
                                  審判長法  官  李  文  成
                                        法  官  周  盈  文
                                        法  官  官  有  明
右正本證明與原本無異。
如不服本判決應於收受送達後十日內向本院提出上訴書狀，其未敘述上訴之理由者並
得於提起上訴後十日內向本院補提理由書（均須按他造當事人之人數附繕本）。
                                        書記官  林  蓓  瑜
中      華      民      國    九十一    年      六      月    二十      日
附錄：本案論罪科刑法條全文
水土保持法第三十二條：
在公有或私人山坡地或國、公有林區或他人私有林區內未經同意擅自墾殖、占用或從
事第八條第一項第二款至第五款之開發、經營或使用，致生水土流失或毀損水土保持
之處理與維護設施者，處六月以上五年以下有期徒刑，得併科新台幣六十萬元以下罰
金。但其情節輕微，顯可憫恕者，得減輕或免除其刑。
前項情形致釀成災害者，加重其刑至二分之一；因而致人於死者，處五年以上十二年
以下有期徒刑，得併科新台幣一百萬元以下罰金；致重傷者，處三年以上十年以下有
期徒刑，得併科新台幣八十萬元以下罰金。
因過失犯第一項之罰致釀成災害者，處一年以下有期徒刑，得併科新台幣六十萬元以
下罰金。
第一項未遂犯罰之。
犯本條之罪者，其墾殖物、工作物、施工材料及所使用之機具沒收之。
